【裁判字號】    99,聲判,66
【裁判日期】    990809
【裁判案由】    聲請交付審判
【裁判全文】
臺灣臺中地方法院刑事裁定              99年度聲判字第66號
聲  請  人
    即
告  訴  人  甲○○○
代  理  人  陳文慧律師
被      告  乙○○
上列聲請人因告訴被告詐欺案件，不服臺灣高等法院臺中分院檢
察署檢察長於民國99年7月7日駁回再議之處分（99年度上聲議字
第1298號），聲請交付審判，本院裁定如下：
    主    文
聲請駁回。
    理    由
一、本件聲請交付審判意旨詳如附件之交付審判聲請狀影本所載
    。
二、按告訴人不服上級法院檢察署檢察長或檢察總長認再議為無
    理由而駁回之處分者，得於接受處分書後10日內委任律師提
    出理由狀，向該管第一審法院聲請交付審判；法院認為交付
    審判之聲請不合法或無理由者，應駁回之，刑事訴訟法第25
    8條之1、第258條之3第2項前段分別定有明文。
三、本件聲請人即告訴人甲○○○以被告乙○○涉犯刑法第339
    條第1項之詐欺罪嫌，於民國99年1月14日具狀向臺灣臺中地
    方法院檢察署提出告訴，經檢察官偵查後，認為被告犯罪嫌
    疑尚有不足，而於99年4月30日以99年度偵字第6975號為不
    起訴處分，聲請人不服，聲請再議，經臺灣高等法院臺中分
    院檢察署檢察長認為再議無理由，於99年7月7日以99年度上
    聲議字第1298號駁回再議之聲請等情，業據本院調閱臺灣臺
    中地方法院檢察署99年度偵字第6975號偵查卷、臺灣高等法
    院臺中分院檢察署99年度上聲議字第1298號偵查卷等查證屬
    實。
四、經查：
（一）按刑事訴訟法第258條之1關於交付審判之規定，乃對於「
      檢察官不起訴或緩起訴裁量權」制衡之一種外部監督機制
      ，立法用意在於誡命檢察官遵守其法定性義務並貫徹起訴
      法定原則，此時，法院僅在就檢察官所為不起訴或緩起訴
      之處分是否正確加以審查，以防止檢察機關濫權，依此立
      法精神，就其制度目的而言，係為對於檢察官起訴裁量之
      制衡，除貫徹檢察機關內部檢察一體之原則所含有之內部
      監督機制外，另宜有檢察機關以外之監督機制，由法院保
      有最終審查權而介入審查，提供告訴人多一層救濟途徑（
      刑事訴訟法第258條之1立法理由參照），以促使檢察官對
      於不起訴處分為最慎重之篩選，審慎運用其不起訴裁量權
      ；從而，本條之適用一方面係強制告訴人先循檢察機關內
      部之監督機制救濟無效果後，始由法院為之，另方面亦促
      使檢察機關內部省視其不起訴處分是否妥當，法院有最終
      審查權；故交付審判之制度雖賦予法院於告訴人交付審判
      之聲請裁定准否前，可依同法第258條之3第3項規定為「
      必要之調查」，然法院於審查交付審判之聲請有無理由時
      ，應以審酌告訴人所指摘不利被告之事證未經檢察機關詳
      為調查或斟酌，或不起訴處分書所載理由違背經驗法則、
      論理法則及證據法則為限，方符本條係為制衡檢察官不起
      訴裁量權之立法意旨。再就法院對聲請交付審判案件之審
      查結果而言，所稱「無理由」，係指法院認定本案並無違
      反起訴法定原則之應起訴而不予起訴之情形，亦即只要法
      院認為案件依偵查中曾顯現之證據，尚未達起訴法定門檻
      者，即應以交付審判之聲請為無理由而予以駁回，合先敘
      明。
（二）本件聲請人指摘駁回再議聲請之處分書不當者，主要係以
      ：
   1、聲請人為菲律賓華僑，主要使用語言為英語、菲律賓地方
      方言及基礎閩南語，對於國語之文字及聽寫皆非常吃力，
      因此，聲請人雖曾向第一廣場大樓諮詢委員會承租臺中市
      中區○○○街137號12樓之1一半面積從事菲律賓在臺勞工
      假日休閒唱歌及小吃簡餐之場所約2、3年，但並不知悉該
      諮詢委員會是以超出一般出租之房租來出租予聲請人。
   2、被告原亦承租臺中市○區○○○街137號12樓之1另一半面
      積承租，經營越南在臺吃飯跳舞業務，被告於97年間，隱
      瞞其所經營之跳舞場所已有虧損，而向聲請人誑稱：伊所
      經營之舞場有合法申請登記及營業執照，但因倦勤，不想
      再做舞場生意，保證聲請人在擴張營業面積後，營業額加
      倍上升，且其原有客人將完全可由聲請人接收等語，並保
      證不會在該棟大樓經營同性質業務，聲請人乃於97年3月3
      1日以新臺幣（下同）25萬元代價頂下被告所經營之營業
      場所，該價金本應包括原有舞場內所有裝潢、冷氣、音響
      、吧台、冰箱、沙發、電話及場內所有食物、飲料、廚衛
      設備與客戶資料，被告收受前開價金後，卻表示冷氣機、
      音響要搬走，店內可樂冷飲要另外付錢為由，再要求冷氣
      機部分加價4萬元，未料，事後該棟大樓諮詢委員會出具
      免用統一發票收據，竟將頂讓費用由25萬元改為15萬元，
      聲請人一時不查，以致事後爭議不斷。
   3、本件頂讓契約係存在於被告與聲請人間，頂讓費用也是由
      聲請人交付與被告，聲請人係因被告一再不實之保證，誇
      大其營業合法性及高收入等說法，始決定頂讓，該大樓諮
      詢委員會無法代替被告辯護其有無，也無法決定聲請人內
      心主觀意識是否知悉該第一廣場之所有人為何、房屋產權
      是否清楚，房屋所有人或被告對外是否有債權人，該等事
      由完全未公開，各住用戶都不知道詳情，大樓諮詢委員會
      因其私心及偏頗作法，擅自將頂讓費用由25萬元改為15萬
      元，並收取每月高達10萬元之租金，事後又因擔心遭到稅
      金課徵罰補繳，乃要求與聲請人另擬一對外版之房屋租賃
      契約書，將租金改為1萬2千元，管理費6千元，並規定聲
      請人每週僅能營業一日，若違約，則租金恢復為每月10萬
      元。
   4、證人周正輝、胡曙光、陳榮發等人皆為被告之舊識友人及
      親戚，也有第一廣場大樓諮詢委員會之監察委員、總幹事
      及保全經理，渠等人本對於本案被告有偏頗之維護，聲請
      人業已聲明該等證詞不可信，就客觀事實，聲請人已經陳
      述清楚，無須他人做出主觀評論或猜測，原偵查機關不應
      將判斷之心證建立於證人主觀意見猜測中，檢察官不相信
      聲請人所陳，卻相信證人之證述，此本末倒置，且不符合
      採證原則之論理規定。
（三）承辦檢察官就聲請人告訴被告涉嫌詐欺案件所提出之各項
      指控，於調查後，認為被告犯罪嫌嫌不足，而為不起訴處
      分，並經臺灣高等法院臺中分院檢察署檢察長駁回再議確
      定在案；經本院調閱前開偵查卷證後，認為就聲請人所指
      摘不利被告之各項事證，業經檢察官調查、斟酌，且不起
      訴處分書所載理由亦無有何違背經驗法則、論理法則及證
      據法則之處。茲就聲請人不服該再議處分所提出之理由，
      依序說明如下：
   1、就聲請人指稱其因語言溝通能力不佳，而以超出一般行情
      價位向第一廣場大樓諮詢委員會承租臺中市○區○○○街
      137號12樓之1一半面積，經營在臺菲律賓勞工假日休閒唱
      歌及餐飲業務2、3年部分，惟聲請人與第一廣場大樓諮詢
      委員會間之租賃契約，係屬私法契約關係，本諸兩造同意
      之前提始能成立，聲請人願意以該等價格承租，顯係基於
      個人之評估考量後所為之自由決定，契約相對人並無施用
      任何詐術，該部分顯與本案詐欺之犯罪事實無關。又聲請
      人一再指稱係因被告誇大表示該舞場有合法申請登記且營
      業利潤極佳，致使其誤信而決定頂讓部分，然依聲請人所
      述，其在該處經營休閒唱歌及餐飲業務已有2、3年之時間
      ，此段期間，對於在同一樓層經營類似業務之被告所經營
      之舞場生意狀況，亦當有所知悉，聲請人若非親眼目睹被
      告經營狀況頗佳，豈有可能盲目因被告一己之言即願頂讓
      接手經營。再者，對於該處無法經營舞廳、舞場，無法取
      得合法登記之部分，聲請人於該處營業已數年，按理應當
      知悉該樓層所能從事之營業項目，且聲請人與第一廣場大
      樓諮詢委員會簽訂房屋租賃契約後，該大樓諮詢委員會亦
      積極協助聲請人向臺中市政府申請變更營業用途，惟因臺
      中市政府審查不許可，無法變更作為舞場營業，聲請人若
      認被告曾經擔保該舞場早已取得合法登記，大可於簽約後
      解除契約，對被告或第一廣場大樓諮詢委員會請求損害賠
      償，何須配合向臺中市政府申請許可？可見聲請人對於其
      所承租之房屋尚不得經營舞場業務之情，理當有所知悉。
      至於，聲請人指稱頂讓之對象為被告，實際交付頂讓權利
      金之對象亦為被告，並非第一廣場大樓諮詢委員會部分，
      縱然洽談對象為被告，然最後實際與聲請人簽約者為該第
      一廣場大樓諮詢委員會，因此本件房屋租賃關係本即應存
      在於聲請人與第一廣場大樓諮詢委員會間，與被告並無民
      事債權債務關係存在，而被告實際收取之頂讓權利金亦僅
      能視為代契約相對人即第一廣場大樓諮詢委員會收取之性
      質。
   2、就聲請人指稱其向被告頂讓臺中市○區○○○街137號12
      樓之1一半面積之代價為25萬元，然依據聲請人於99年1月
      14日提出之刑事告訴狀及檢附之臺中市第一廣場大樓諮詢
      委員會免用統一發票收據、臺中市第一廣場大樓房屋租賃
      契約等書證可知，聲請人明確指稱受讓被告原所經營之舞
      場之代價即權利金為15萬元另外加計存貨之飲料價額，非
      若聲請人事後指稱之25萬元，且聲請人就其頂讓費用為25
      萬元部分，並未提出任何相關事證如原始房屋租賃契約書
      等以資證明，其片面指稱第一廣場大樓諮詢委員會擅自將
      已收取之25萬元頂讓費用更改為15萬元並做成書面契約云
      云，尚難據以採信。另聲請人於本院中提出之被告於97年
      12月2日書立之書面憑據，內容固指稱被告將B棟12樓菲律
      賓店頂讓予聲請人25萬元，然亦明確記載頂讓範圍不包括
      墊內之冷氣、喇叭等物品，明顯與聲請人所述不符，聲請
      人與被告協議時，未充分考量協議頂讓範圍，係屬個人問
      題，要與詐欺之構成要件不箱涵攝，且聲請人於偵查中並
      未提出該份書面憑據及臺中市政府執行維護公共安全方案
      聯合稽查紀錄表等資料，供檢察官審酌調查，顯非偵查中
      已顯現之證據。又就聲請人向被告頂讓系爭舞場之權利金
      價格是否合理，亦屬兩造間之民事糾紛，聲請人既未提出
      具體事證說明被告有何施用惡意詐術致使聲請人應允頂讓
      之情，則聲請人縱然事後認為頂讓價格不合理，亦屬兩造
      間之民事債務糾紛，應循民事訴訟途徑尋求解決，要與刑
      事詐欺之犯罪構成要件不相符合。
   3、本件聲請人主要爭執者，即為其與被告間關於頂讓臺中市
      中區○○○街137號12樓之1一半面積之私下協議問題，聲
      請人主張係因被告向其誆稱該址有取得舞場經營之合法登
      記始同意以25萬元之代價向被告頂讓，並已由被告收取，
      事後卻由第一廣場大樓諮詢委員會出面簽約，且頂讓權利
      金片面更改為15萬元等情，惟被告否認上情，而聲請人就
      其主張之前開事項，並未提出相關事證以資證明其與被告
      間協議以25萬元頂讓被告原先所經營之店面及被告有刻意
      施用詐術向聲請人謊稱該店面已取得合法登記可以經營舞
      場、舞廳業務等情，以供查證，檢察官依據現有事證，調
      查結果，固然均屬有利於被告之證據，然聲請人本身既未
      能提供相關證據以證實其個人指訴之真實性及可信度，而
      聲請人身為告訴人之地位，其所指訴當然係對於被告不力
      之指證，係屬利害關係人之角色，在無其他補強證據之前
      提下，尚難僅憑聲請人一己之言，即據以認定被告涉有詐
      欺之罪嫌，且聲請人指摘證人有偏頗被告之情，既未證明
      證人與被告有何親屬利害關係，亦未提出具體之反證，以
      說明證人有刻意迴護被告之情，僅其未能提出有利於己之
      事證供調查，而檢察官依現有事證調查結果均呈現有利於
      被告之狀況，即據以指摘檢察官違反採證原則、論理法則
      ，要屬無據。
   4、按我國刑事訴訟制度設計係根據無罪推定原則，以檢察官
      ，立於當事人之地位對於被告進行追訴，則檢察官對於被
      告之犯罪事實，自應負提出證據及說服之實質舉證責任；
      且刑事訴訟上證明之資料，無論其為直接或間接證據，均
      須達於通常一般之人均不致有所懷疑，而得確信其為真實
      之程度，始得據為有罪之認定，若其關於被告是否犯罪之
      證明未能達此程度，而有合理懷疑之存在，致使無從形成
      有罪之確信，根據「罪證有疑，利於被告」之證據法則，
      即不得遽為不利被告之認定（最高法院76年台上字第4986
      號判例參照）。其以情況證據（即間接證據）斷罪時，尤
      須基於該證據在直接關係上所可證明之他項情況事實，本
      乎推理作用足以確證被告有罪，方為合法，不得徒憑主觀
      上之推想，將一般經驗上有利被告之其他合理情況逕予排
      除（最高法院32年上字第67號判例意旨參照）。此故為法
      院審理時應依循之證據法則，惟檢察官既如前述負有提出
      證據及說服之實質舉證責任，則於偵查中顯現之間接證據
      若不足推論出直接事實時，自無從認已達應起訴之門檻。
   5、本案中，承辦檢察官於再議處分書及不起訴處分書中，均
      認定被告與聲請人間頂讓店面之行為，尚難認定構成詐欺
      之罪嫌，衡諸前揭檢察官所負之實質舉證責任及應於被告
      有利及不利情形一律注意之客觀性義務，承辦檢察官就現
      有相關事證，已經多方調查並經傳喚相關證人，以釐清事
      實真相，檢察官已善盡調查之義務，其所為之判斷結果，
      亦無明顯違背經驗法則或論理法則之處，尚難僅因檢察官
      不起訴處分之結果未如聲請人之意，即認檢察官之認定標
      準有何違反首揭起訴法定原則可言。
（四）綜上所述，聲請人於本案中所提出之各項事證及指述，既
      然無法明確證實被告有何故意施詐行騙以取得聲請人財物
      之犯行，且依據現有事證，亦查無其他具體積極事證足資
      佐證被告有何詐欺之犯行，自難遽依聲請人之單一指訴，
      憑以認定被告有何詐欺之犯行。聲請人雖提出各項質疑，
      然依據現有事證，尚不足以使承辦檢察官對於被告涉犯詐
      欺罪嫌，達到合理懷疑而應提起公訴之程度；且臺灣臺中
      地方法院檢察署檢察官及臺灣高等法院臺中分院檢察署檢
      察官對於聲請人之指摘內容，業經為必要之調查，原處分
      書所為之事實認定，並無悖於經驗法則或論理法則之處，
      業如前述，本院認原處分書以被告並無聲請人所指詐欺犯
      行，洵屬有據，並無違誤之處；因此，本件聲請人所為交
      付審判之聲請，為無理由，應予駁回。
五、依刑事訴訟法第258條之3第2項前段，裁定如主文。
中    華    民    國    99    年    8     月    9     日
                  刑事第十六庭  法  官  巫淑芳
不得抗告。
                                書記官  巫偉凱
中    華    民    國    99    年    8     月    9     日

司法院資訊處製作；財團法人民間司法改革基金會備份。
